ACORDAO-COMPLETO-2501206

ACÓRDÃO 813/2022 ATA 3/2022 - PRIMEIRA CÂMARA

VISTOS, relatados e discutidos estes autos de Tomada de Contas Especial instaurada pelo Fundo Nacional de Desenvolvimento da Educação, em desfavor de Susete Nascimento da Silva, Prefeita Municipal no período de 1/1/2009 a 31/12/2012, e de Nestor Vicente dos Santos, Prefeito Municipal no período de 1/1/2013 a 31/12/2016, em razão da omissão no dever de prestar contas do Convênio 702527/2010 (peça 9) formalizado com o Município de Wenceslau Guimarães/BA, cujo prazo encerrou-se em 1/10/2018,
ACORDAM os Ministros do Tribunal de Contas da União, reunidos em Sessão da Primeira Câmara, em:
9.1. acolher as razões de justificativa apresentadas pelo responsável Carlos Alberto Lioterio dos Santos (CPF XXX.014.755-XX) ;
9.2. julgar regulares, nos termos dos arts. 1º, inciso I, 16, inciso I, 17 e 23, inciso I, da Lei 8.443/1992, as contas do responsável Carlos Alberto Lioterio dos Santos (CPF XXX.014.755-XX) , dandolhe quitação plena;
9.3. considerar revel a responsável Susete Nascimento da Silva (CPF XXX.875.195-XX) , para todos os efeitos, dando-se prosseguimento ao processo, com fulcro no art. 12, § 3º, da Lei 8.443/1992;
9.4. julgar irregulares as contas da responsável Susete Nascimento da Silva (CPF XXX.875.195-XX) , nos termos dos arts. 1º, inciso I, 16, inciso III, alíneas "b" e "c", da Lei 8.443/1992, c/c os arts. 19 e 23, inciso III, da mesma Lei, condenando-a ao pagamento das importâncias a seguir especificadas, atualizadas monetariamente e acrescidas dos juros de mora, calculadas a partir das datas discriminadas até a data da efetiva quitação do débito, fixando-lhe o prazo de quinze dias, para que comprove, perante o Tribunal, o recolhimento das referidas quantias aos cofres do Fundo Nacional de Desenvolvimento da Educação, nos termos do art. 23, inciso III, alínea "a", da citada Lei, c/c o art. 214, inciso III, alínea "a", do Regimento Interno do TCU:	
	Data de ocorrência
	Valor histórico (R$) 

	4/1/2011
	420.941,65

	31/5/2012
	210.470,83

	31/5/2012
	210.470,82

9.5. aplicar à responsável Susete Nascimento da Silva (CPF XXX.875.195-XX) a multa prevista no art. 57 da Lei 8.443/1992, c/c o art. 267 do Regimento Interno do TCU, no valor de R$ 160.000,00 (cento e sessenta mil reais) , fixando-lhe o prazo de quinze dias, a contar da notificação, para que comprove, perante o Tribunal (art. 214, inciso III, alínea "a", do Regimento Interno do TCU) , o recolhimento da dívida aos cofres do Tesouro Nacional, atualizada monetariamente desde a data deste Acórdão até a data do efetivo recolhimento, se paga após o vencimento, na forma da legislação em vigor;
9.6. rejeitar as alegações de defesa apresentadas pelo responsável Nestor Vicente dos Santos (CPF XXX.226.635-XX) ;
9.7. julgar irregulares as contas do responsável Nestor Vicente dos Santos (CPF XXX.226.635-XX) , nos termos dos arts. 1º, inciso I, 16, inciso III, alínea "a", da Lei 8.443/1992;
9.8. aplicar ao responsável Nestor Vicente dos Santos (CPF XXX.226.635-XX) a multa prevista no art. 58, inciso I, da Lei 8.443/1992, c/c o art. 268 do Regimento Interno do TCU, no valor de R$ 20.000,00 (vinte mil reais) , fixandolhe o prazo de quinze dias, a contar da notificação, para que comprove, perante o Tribunal (art. 214, inciso III, alínea "a", do Regimento Interno do TCU) , o recolhimento da dívida aos cofres do Tesouro Nacional, atualizada monetariamente desde a data deste Acórdão até a data do efetivo recolhimento, se paga após o vencimento, na forma da legislação em vigor;
9.9. autorizar, desde logo, a cobrança judicial das dívidas, caso não atendidas as notificações, na forma do disposto no art. 28, inciso II, da Lei 8.443/1992;
9.10. esclarecer à responsável Susete Nascimento da Silva (CPF XXX.875.195-XX) que, caso se demonstre, por via recursal, a correta aplicação dos recursos, mas não se justifique a omissão da prestação de contas, o débito poderá ser afastado, mas permanecerá a irregularidade das contas, dandose ensejo à aplicação da multa prevista no art. 58, inciso I, da Lei 8.443/1992;
9.11. encaminhar cópia deste Acórdão à Procuradoria da República no Estado da Bahia, nos termos do § 3º do art. 16 da Lei 8.443/1992, c/c o § 7º do art. 209 do Regimento Interno do TCU, para adoção das medidas que entender cabíveis; e
9.12. dar ciência desta deliberação ao Fundo Nacional de Desenvolvimento da Educação e aos responsáveis.

Tomada de Contas Especial instaurada pelo Fundo Nacional de Desenvolvimento da Educação, em desfavor dos gestores do Município de Wenceslau Guimarães/BA, em razão da omissão no dever de prestar contas do Convênio 702527/2010 cujo prazo encerrou-se em 1/10/2018.

Primeira Câmara

Prefeitura Municipal de Wenceslau Guimarães/BA.

3. Responsáveis: Carlos Alberto Lioterio dos Santos (XXX.014.755-XX); Nestor Vicente dos Santos (XXX.226.635-XX); Susete Nascimento da Silva (XXX.875.195-XX).

13.1. Ministros presentes: Walton Alencar Rodrigues (Presidente), Benjamin Zymler, Vital do Rêgo e Jorge Oliveira.
13.2. Ministros-Substitutos presentes: Augusto Sherman Cavalcanti (Relator) e Weder de Oliveira.

AUGUSTO SHERMAN

Adoto, como relatório, excerto da instrução vazada à peça 88 destes autos, anuída pelo corpo diretivo da Secretaria de Controle Externo de Tomada de Contas Especial - SecexTCE (peças 89 e 90) , e, em quota singela, pelo MP/TCU (peça 91) :
"INTRODUÇÃO
Cuidam os autos de tomada de contas especial instaurada pelo Fundo Nacional de Desenvolvimento da Educação, em desfavor de Susete Nascimento da Silva, Prefeita Municipal no período de 1º/1/2009 a 31/12/2012, e de Nestor Vicente dos Santos, Prefeito Municipal no período de 1º/1/2013 a 31/12/2016, em razão da omissão no dever de prestar contas do Convênio 702527/2010 (peça 9) , cujo prazo encerrou-se em 1º/10/2018.
HISTÓRICO
Em 20/1/2020, com fundamento na IN/TCU 71/2012, alterada pela IN/TCU 76/2016 e DN/TCU 155/2016, o dirigente do Fundo Nacional de Desenvolvimento da Educação autorizou a instauração da tomada de contas especial (peça 1) . O processo foi registrado no sistema e-TCE com o número 25/2020.
O Convênio 702527/2010 foi firmado no valor de R$ 850.387,17, sendo R$ 841.883,30 à conta do concedente, e R$ 8.503,87 referentes à contrapartida do convenente. Teve vigência de 16/11/2010 a 23/5/2015, com prazo para apresentação da prestação de contas até 1º/10/2018. Os repasses efetivos da União totalizaram R$ 841.883,30 (peça 5) .
O fundamento para a instauração da Tomada de Contas Especial, conforme consignado na matriz de responsabilização elaborada pelo tomador de contas, foi a constatação da seguinte irregularidade:
Não comprovação da boa e regular aplicação dos recursos federais repassados à Prefeitura Municipal de Wenceslau Guimarães - BA, em face da omissão no dever de prestar contas dos valores transferidos, no âmbito do convênio descrito como 'ESTE CONVENIO TEM POR OBJETO A CONSTRUCAO DE ESCOLA (S) , EM ATENDIMENTOAO PLANO DE ACOES ARTICULADAS - PAR, NO ÂMBITO DO PLANO DE METAS COMPROMISSO TODOS PELA EDUCACAO.', no período de 16/11/2010 a 23/5/2015, cujo prazo encerrou-se em 1/10/2018.
Os responsáveis arrolados na fase interna foram devidamente comunicados e, diante da ausência de justificativas suficientes para elidir a irregularidade e da não devolução dos recursos, instaurou-se a tomada de contas especial.
	No relatório (peça 30) , o tomador de contas concluiu que o prejuízo importaria no valor original de R$ 841.883,30, imputando-se a responsabilidade a Susete Nascimento da Silva, Prefeita Municipal no período de 1º/1/2009 a 31/12/2012, na condição de gestora dos recursos, e a Nestor Vicente dos Santos, Prefeito Municipal no período de 1º/1/2013 a 31/12/2016, na condição de prefeito sucessor.
	Em 9/7/2020, a Controladoria-Geral da União emitiu o relatório de auditoria (peça 34) , em concordância com o relatório do tomador de contas. O certificado de auditoria e o parecer do dirigente do órgão de controle interno concluíram pela irregularidade das presentes contas (peças 35 e 36) .
	Em 7/8/2020, o ministro responsável pela área atestou haver tomado conhecimento das conclusões contidas no relatório e certificado de auditoria, bem como do parecer conclusivo do dirigente do órgão de controle interno, manifestando-se pela irregularidade das contas, e determinou o encaminhamento do processo ao Tribunal de Contas da União (peça 37) .
Na instrução inicial (peça 42) , analisando-se os documentos nos autos, concluiu-se pela necessidade de realização de citação e audiência para as seguintes irregularidades:
Irregularidade 1: não comprovação da boa e regular aplicação dos recursos federais repassados ao município de Wenceslau Guimarães/BA, em face da omissão no dever de prestar contas dos valores transferidos, no âmbito do Convênio 702527/2010, cujo prazo encerrou-se em 1º/10/2018.
	Evidência da irregularidade: documento técnico presente na peça 12.
	Normas infringidas: art. 37, caput, c/c o art. 70, parágrafo único, da Constituição da República Federativa do Brasil; art. 93, do Decreto-lei 200/1967; art. 66, do Decreto 93.872/1986; art. 56, da Portaria Interministerial 127/2008; e Cláusula Décima Sétima, do Termo do Convênio 702527/2010.
	Débitos relacionados à responsável Susete Nascimento da Silva:
	Data de ocorrência
	Valor histórico (R$) 

	4/1/2011
	420.941,65

	31/5/2012
	210.470,83

	31/5/2012
	210.470,82

	Cofre credor: Fundo Nacional de Desenvolvimento da Educação.
	Responsável: Susete Nascimento da Silva.
Conduta: não demonstrar a boa e regular aplicação dos recursos federais recebidos e geridos por meio do Convênio 702527/2010, em face da omissão na prestação de contas, cujo prazo encerrou-se em 1º/10/2018.
Nexo de causalidade: a conduta descrita impediu o estabelecimento do nexo causal entre as possíveis despesas efetuadas com os recursos recebidos, no âmbito do Convênio 702527/2010, em afronta ao art. 37, caput, c/c o art. 70, parágrafo único, da Constituição da República Federativa do Brasil; art. 93, do Decreto-lei 200/1967; art. 66, do Decreto 93.872/1986; art. 56, da Portaria Interministerial 127/2008; e Cláusula Décima Sétima, do Termo do Convênio 702527/2010.
Culpabilidade: não há excludentes de ilicitude, de culpabilidade e de punibilidade; é razoável supor que a responsável tinha consciência da ilicitude de sua conduta; era exigível conduta diversa da praticada, qual seja, desincumbir-se do seu dever por meio da apresentação da prestação de contas no prazo e forma devidos e/ou disponibilizar as condições materiais mínimas e necessárias para que seu sucessor pudesse prestar contas.
Encaminhamento: citação.
Irregularidade 2: não disponibilização das condições materiais mínimas e necessárias para que o seu sucessor pudesse apresentar a prestação de contas do Convênio 702527/2010, cujo prazo encerrou-se em 1º/10/2018.
	Evidência da irregularidade: documento técnico presente na peça 12.
	Normas infringidas: art. 37, caput, c/c o art. 70, parágrafo único, da Constituição da República Federativa do Brasil; art. 93, do Decreto-lei 200/1967; art. 66, do Decreto 93.872/1986; art. 56, da Portaria Interministerial 127/2008; e Cláusula Décima Sétima, do Termo do Convênio 702527/2010.
	Responsável: Susete Nascimento da Silva.
Conduta: não disponibilizar as condições materiais mínimas e necessárias para que o seu sucessor pudesse apresentar a prestação de contas do Convênio 702527/2010, cujo prazo encerrou-se em 1º/10/2018.
Nexo de causalidade: a conduta descrita impediu o estabelecimento do nexo causal entre as possíveis despesas efetuadas com os recursos recebidos, no âmbito do Convênio 702527/2010, em afronta ao art. 37, caput, c/c o art. 70, parágrafo único, da Constituição da República Federativa do Brasil; art. 93, do Decreto-lei 200/1967; art. 66, do Decreto 93.872/1986; art. 56, da Portaria Interministerial 127/2008; e Cláusula Décima Sétima, do Termo do Convênio 702527/2010.
Culpabilidade: não há excludentes de ilicitude, de culpabilidade e de punibilidade; é razoável supor que a responsável tinha consciência da ilicitude de sua conduta; era exigível conduta diversa da praticada, qual seja, disponibilizar as condições materiais mínimas e necessárias para que seu sucessor pudesse prestar contas.
	Responsável: Nestor Vicente dos Santos.
Conduta: não disponibilizar as condições materiais mínimas e necessárias para que o seu sucessor pudesse apresentar a prestação de contas do Convênio 702527/2010, cujo prazo encerrou-se em 1º/10/2018.
Nexo de causalidade: a conduta descrita impediu o estabelecimento do nexo causal entre as possíveis despesas efetuadas com os recursos recebidos, no âmbito do Convênio 702527/2010, em afronta ao art. 37, caput, c/c o art. 70, parágrafo único, da Constituição da República Federativa do Brasil; art. 93, do Decreto-lei 200/1967; art. 66, do Decreto 93.872/1986; art. 56, da Portaria Interministerial 127/2008; e Cláusula Décima Sétima, do Termo do Convênio 702527/2010.
Culpabilidade: não há excludentes de ilicitude, de culpabilidade e de punibilidade; é razoável supor que o responsável tinha consciência da ilicitude de sua conduta; era exigível conduta diversa da praticada, qual seja, disponibilizar as condições materiais mínimas e necessárias para que seu sucessor pudesse prestar contas.
Encaminhamento: audiência.
Irregularidade 3: não cumprimento do prazo originalmente estipulado para prestação de contas do Convênio 702527/2010, cujo prazo encerrou-se em 1º/10/2018, e não apresentação de justificativas ao concedente que demonstrassem a existência de impedimento de prestar contas quando do vencimento do referido prazo.
	Evidência da irregularidade: documento técnico presente na peça 12.
	Normas infringidas: art. 37, caput, c/c o art. 70, parágrafo único, da Constituição da República Federativa do Brasil; art. 93, do Decreto-lei 200/1967; art. 66, do Decreto 93.872/1986; art. 56, da Portaria Interministerial 127/2008; e Cláusula Décima Sétima, do Termo do Convênio 702527/2010.
	Responsável: Carlos Alberto Lioterio dos Santos.
Conduta: descumprir o prazo originalmente estipulado para prestação de contas dos recursos federais recebidos à conta do Convênio 702527/2010, o qual se encerrou em 1º/10/2018.
Nexo de causalidade: a conduta descrita impediu o estabelecimento do nexo causal entre as possíveis despesas efetuadas com os recursos recebidos, no âmbito do Convênio 702527/2010, em afronta ao art. 37, caput, c/c o art. 70, parágrafo único, da Constituição da República Federativa do Brasil; art. 93, do Decreto-lei 200/1967; art. 66, do Decreto 93.872/1986; art. 56, da Portaria Interministerial 127/2008; e Cláusula Décima Sétima, do Termo do Convênio 702527/2010.
Culpabilidade: não há excludentes de ilicitude, de culpabilidade e de punibilidade; é razoável supor que o responsável tinha consciência da ilicitude de sua conduta; era exigível conduta diversa da praticada, qual seja, desincumbir-se do seu dever por meio da apresentação da prestação de contas no prazo e forma devidos ou o oferecimento de justificativas no sentido de que adotou medidas administrativas que estavam ao seu alcance para obter a documentação necessária à prestação de contas, mas encontrou dificuldades concretas que a impediram de prestar contas.
Encaminhamento: audiência.
Apesar de o tomador de contas não haver incluído Carlos Alberto Lioterio dos Santos como responsável neste processo, após análise realizada sobre a documentação acostada aos autos, concluiuse que sua responsabilidade deveria ser incluída, uma vez que havia evidências de que tenha tido participação nas irregularidades, eis que o vencimento do prazo para a prestação de contas recaiu no seu mandato.
Em cumprimento ao pronunciamento da unidade (peça 44) , foram efetuadas citação e audiências dos responsáveis, nos moldes adiante:
 Susete Nascimento da Silva - promovida a citação e audiência da responsável, conforme delineado adiante:
	Comunicação: Ofício 46014/2020-TCU/Seproc (peça 48) 
Data da Expedição: 18/9/2020
Data da Ciência: 24/9/2020 (peça 52) 
Nome Recebedor: Susete Nascimento da Silva
Observação: Ofício enviado para o endereço da responsável, conforme pesquisa na base de dados no sistema da Receita Federal, custodiada pelo TCU (peça 45) 
Fim do prazo para a defesa: 9/10/2020

 Nestor Vicente dos Santos - promovida a audiência do responsável, conforme delineado adiante:
	Comunicação: Ofício 46017/2020-TCU/Seproc (peça 50) 
Data da Expedição: 21/9/2020
Data da Ciência: não houve (Não procurado - peça 76) 
Observação: Ofício enviado para o endereço do responsável, conforme pesquisa na base de dados no sistema da Receita Federal, custodiada pelo TCU (peça 86) 

	Comunicação: Ofício 62339/2020-TCU/Seproc (peça 78) 
Data da Expedição: 26/11/2020
Data da Ciência: 8/12/2020 (peça 80) 
Nome Recebedor: Nestor Vicente dos Santos
Observação: Ofício enviado para o endereço do responsável, conforme pesquisa na base de dados no sistema do Renach, custodiada pelo TCU (peça 77) 
Fim do prazo para a defesa: 23/12/2020

	Comunicação: Ofício 64672/2020-TCU/Seproc (peça 79) 
Data da Expedição: 27/11/2020
Data da Ciência: 8/12/2020 (peça 81) 
Nome Recebedor: Nestor Vicente dos Santos
Observação: Ofício enviado para o endereço do responsável, conforme pesquisa na base de dados no sistema da Receita Federal, custodiada pelo TCU (peça 86) 
Fim do prazo para a defesa: 23/12/2020

 Carlos Alberto Lioterio dos Santos - promovida a audiência do responsável, conforme delineado adiante:
	Comunicação: Ofício 46016/2020-TCU/Seproc (peça 49) 
Data da Expedição: 18/9/2020
Data da Ciência: 24/9/2020 (peça 53) 
Nome Recebedor: Dilson S. Gomes
Observação: Ofício enviado para o endereço do responsável, conforme pesquisa na base de dados no sistema da Receita Federal, custodiada pelo TCU (peça 46) 
Fim do prazo para a defesa: 9/10/2020

	Comunicação: Ofício 50377/2020-TCU/Seproc (peça 51) 
Data da Expedição: 21/9/2020
Data da Ciência: 28/9/2020 (peça 54) 
Nome Recebedor: Dilson da Silva Gomes
Observação: Ofício enviado para o endereço do responsável, conforme pesquisa na base de dados nos sistemas corporativos do TCU (peça 47) 
Fim do prazo para a defesa: 13/10/2020

Conforme Despacho de Conclusão das Comunicações Processuais (peça 85) , as providências inerentes às comunicações processuais foram concluídas.
Transcorrido o prazo regimental, a responsável Susete Nascimento da Silva permaneceu silente, devendo ser considerada revel, nos termos do art. 12, § 3º, da Lei 8.443/1992, e os responsáveis Nestor Vicente dos Santos e Carlos Alberto Lioterio dos Santos apresentaram defesa, que serão analisadas na seção Exame Técnico.
ANÁLISE DOS PRESSUPOSTOS DE PROCEDIBILIDADE DA IN/TCU 71/2012
Avaliação de Viabilidade do Exercício do Contraditório e Ampla Defesa
Verifica-se que não houve o transcurso de mais de dez anos desde o fato gerador sem que tenha havido a notificação dos responsáveis pela autoridade administrativa federal competente (art. 6º, inciso II, c/c art. 19, da IN/TCU 71/2012, modificada pela IN/TCU 76/2016) , uma vez que o fato gerador da irregularidade sancionada ocorreu em 2/10/2018, e os responsáveis foram notificados sobre a irregularidade, pela autoridade administrativa competente, conforme abaixo:
Susete Nascimento da Silva, por meio do ofício acostado à peça 13, recebido em 2/5/2019, conforme AR (peça 17) ;
Nestor Vicente dos Santos, por meio do edital acostado à peça 16, publicado em 28/6/2019;
Carlos Alberto Lioterio dos Santos, por meio do ofício acostado à peça 15, recebido em 29/4/2019, conforme AR (peça 18) .
Valor de Constituição da TCE
Verifica-se, ainda, que o valor atualizado do débito apurado (sem juros) , em 1º/1/2017, é de R$ 1.208.981,25, portanto, superior ao limite mínimo de R$ 100.000,00, na forma estabelecida conforme os arts. 6º, inciso I, e 19, da IN/TCU 71/2012, modificada pela IN/TCU 76/2016.
OUTROS PROCESSOS/DÉBITOS NOS SISTEMAS DO TCU COM OS MESMOS RESPONSÁVEIS
Informa-se que foram encontrados processos no Tribunal com os mesmos responsáveis:
	Responsável
	Processos

	Susete Nascimento da Silva
	Processo 016.115/2017-1 (TCE, encerrado) ; Processo 002.478/2018-8 (TCE, encerrado) ; Processo 003.705/2015-3 (TCE, encerrado) ; Processo 003.744/2015-9 (TCE, encerrado) ; Processo 019.101/2015-5 (TCE, encerrado) ; Processo 040.665/2019-4 (TCE, aberto) ; Processo 029.153/2019-0 (TCE, aberto) ; Processo 002.577/2015-1 (TCE, aberto) ; e Processo 021.139/2019-9 (TCE, aberto) 

	Nestor Vicente dos Santos
	Processo 016.115/2017-1 (TCE, encerrado) ; Processo 017.228/2017-4 (TCE, encerrado) ; Processo 002.478/2018-8 (TCE, encerrado) ; Processo 040.665/2019-4 (TCE, aberto) ; Processo 029.153/2019-0 (TCE, aberto) ; Processo 012.917/2019-2 (TCE, aberto) ; Processo 015.609/2021-9 (TCE, aberto) Processo 012.746/2017-7 (TCE, aberto) ; Processo 004.126/2017-3 (TCE, aberto) ; e Processo 021.139/2019-9 (TCE, aberto) 

Informa-se que foi encontrado débito imputável a responsáveis em outras TCEs registradas no sistema e-TCE:
	Responsável
	TCEs

	Susete Nascimento da Silva
	906/2020 (R$ 639.680,00) - Aguardando ajustes de revisão para auditoria interna

	Carlos Alberto Lioterio dos Santos
	906/2020 (R$ 639.680,00) - Aguardando ajustes de revisão para auditoria interna

Informa-se que foi encontrado débito imputável a um dos responsáveis no banco de débitos existente no sistema e-TCE:
	Responsável
	Débito inferior

	Susete Nascimento da Silva
	2471/2019 (R$ 12.562,50) - Dano inferior ao limite de instauração da TCE cadastrado

A tomada de contas especial está, assim, devidamente constituída e em condição de ser instruída.
EXAME TÉCNICO
Da revelia da responsável Susete Nascimento da Silva.
No caso vertente, a citação da responsável se deu em endereço proveniente da base de CPF da Receita Federal, em sistema custodiado pelo TCU (peça 45) . A entrega do ofício citatório nesse endereço ficou comprovada, com o recebimento feito pela própria responsável, conforme identificação no Aviso de Recebimento (peças 48 e 52) .
Nos processos do TCU, a revelia não leva à presunção de que seriam verdadeiras todas as imputações levantadas contra os responsáveis, diferentemente do que ocorre no processo civil, em que a revelia do réu opera a presunção da verdade dos fatos narrados pelo autor (Acórdão 1009/2018-TCU-Plenário, Relator Ministro Bruno Dantas; Acórdão 2369/2013-TCU-Plenário, Relator Ministro Benjamin Zymler; e Acórdão 2449/2013-TCU-Plenário, Relator Ministro Benjamin Zymler) . Dessa forma, a avaliação da responsabilidade do agente não pode prescindir da prova existente no processo ou para ele carreada.
Ao não apresentar sua defesa, a responsável deixou de produzir prova da regular aplicação dos recursos sob sua responsabilidade, em afronta às normas que impõem, aos gestores públicos, a obrigação legal de, sempre que demandados pelos órgãos de controle, apresentar os documentos que demonstrem a correta utilização das verbas públicas, a exemplo do contido no art. 93, do DecretoLei 200/1967: 'Quem quer que utilize dinheiros públicos terá de justificar seu bom e regular emprego na conformidade das leis, regulamentos e normas emanadas das autoridades administrativas competentes.'
Mesmo as alegações de defesa não sendo apresentadas, considerando o princípio da verdade real que rege esta Corte, procurou-se buscar, em manifestações da responsável na fase interna desta Tomada de Contas Especial, se havia algum argumento que pudesse ser aproveitado a seu favor.
No entanto, a responsável não se manifestou na fase interna, não havendo, assim, nenhum argumento que possa vir a ser analisado e posteriormente servir para afastar a irregularidade apontada.
Em consulta ao sistema corporativo do instaurador (SIGPC) , realizada na data de 26/7/2021, verifica-se que a responsável também não apresentou contas junto ao instaurador e continua inadimplente (peça 87) .
Em se tratando de processo em que a parte interessada não se manifestou acerca das irregularidades imputadas, não há elementos para que se possa efetivamente aferir e reconhecer a ocorrência de boa-fé na conduta da responsável, podendo este Tribunal, desde logo, proferir o julgamento de mérito pela irregularidade das contas, conforme os termos dos §§ 2º e 6º do art. 202 do Regimento Interno do TCU (Acórdão 2064/2011-TCU-Primeira Câmara, relator Ministro Ubiratan Aguiar; Acórdão 6182/2011-TCU-Primeira Câmara, relator Ministro Weber de Oliveira; Acórdão 4072/2010-TCU-Primeira Câmara, relator Ministro Valmir Campelo; Acórdão 1189/2009-TCU-Primeira Câmara, relator Ministro Marcos Bemquerer; e Acórdão 731/2008-TCU-Plenário, relator Ministro Aroldo Cedraz) .
Dessa forma, a responsável Susete Nascimento da Silva deve ser considerada revel, nos termos do art. 12, § 3º, da Lei 8.443/1992, devendo as contas serem julgadas irregulares, condenando-a ao débito apurado e aplicando-lhe a multa prevista no art. 57, da Lei 8.443/1992.
Da defesa do responsável Nestor Vicente dos Santos.
O responsável Nestor Vicente dos Santos apresentou defesa, que passa a ser analisada em seguida.
Argumento 1 (peça 83, p. 2-6) :
O responsável alega sua ilegitimidade passiva, uma vez que não contribuiu para o fato gerador do dano, sua participação se restringiu à assinatura de termo aditivo de prazo, visando viabilizar a conclusão da obra, e afirma que os recursos foram desbloqueados e aplicados pela ex-gestora que o antecedeu, a Sra. Susete Nascimento da Silva.
Análise do argumento 1:
Na instrução de peça 42, não se atribuiu ao Sr. Nestor Vicente dos Santos qualquer irregularidade relacionada ao dano apurado, mas apenas em relação à não disponibilização das condições materiais mínimas e necessárias para que o seu sucessor pudesse apresentar a prestação de contas do Convênio 702527/2010, cujo prazo encerrou-se em 1º/10/2018.
Os argumentos apresentados não justificam a conduta de não ter disponibilizado as condições para que o seu sucessor pudesse prestar contas do ajuste.
Dessa forma, rejeitam-se as razões de justificativa apresentadas.
Argumento 2 (peça 83, p. 6-8) :
O responsável alega a ocorrência da prescrição, uma vez que o fato ocorreu no exercício de 2011/2012, durante a gestão da Sra. Susete Nascimento da Silva, ou seja, há mais de 8 anos.
Análise do argumento 2:
O Supremo Tribunal Federal - STF, no Recurso Extraordinário - RE 636.886, fixou a tese, com repercussão geral reconhecida, de que 'é prescritível a pretensão de ressarcimento ao erário fundada em decisão de Tribunal de Contas' (Tema 899) .
Em que pese o questionamento acerca da abrangência da tese ali firmada, no sentido de que se circunscreveria apenas ao processo de execução da condenação imposta pelo TCU (ou seja, inaplicável à pretensão de ressarcimento exercida no processo 'conhecimento' da TCE) , verifica-se que o STF, por meio de decisões prolatadas pelas suas duas turmas, tem decidido de forma reiterada que se aplica o prazo prescricional de 5 anos previsto na Lei 9.873/1999 às pretensões sancionatória e ressarcitória a cargo do Tribunal de Contas da União.
Seja por aplicação direta ou por analogia, a orientação sufragada é no sentido de que o prazo de 5 anos é compatível com a tese de que a ação e a execução prescrevem no mesmo prazo (Súmula 150, do STF) , bem como com o fato de que a Lei 9.873/1999 - que regulamenta o exercício de ação punitiva pela Administração Pública Federal, direta e indireta - regeria integralmente a prescrição no âmbito do TCU.
Quanto a este último aspecto, o Ministro Luís Roberto Barroso, no voto exarado no julgamento do MS 32.201, embora tenha advertido que a atuação do TCU, em sua acepção clássica, não se qualifica como exercício do poder de polícia, ressaltou que a Lei 9.873/1999 assumiria vocação regulatória geral da prescrição do exercício da competência sancionadora da Administração Pública, sendo sua disciplina aplicável a qualquer ação punitiva da Administração Pública Federal, exceto àquelas esferas em que exista regulamentação específica.
Ademais, em virtude da autonomia científica do Direito Administrativo, não haveria razão plausível para suprimir a omissão da Lei Orgânica do Tribunal de Contas da União, no tocante ao estabelecimento de um prazo prescricional próprio, valendo-se das normas de direito civil, e não das de direito administrativo.
Eis algumas ementas que evidenciam o entendimento predominante do STF:
Ementa: AGRAVO REGIMENTAL EM MANDADO DE SEGURANÇA. TOMADA DE CONTAS ESPECIAL. TRIBUNAL DE CONTAS DA UNIÃO. CONDENAÇÃO A RESSARCIMENTO AO ERÁRIO. PRESCRIÇÃO. MARCO INTERRUPTIVO. ART. 2°, II, DA LEI 9.873/1999. ATO INEQUÍVOCO DE APURAÇÃO DO FATO. DISCUSSÃO. DIREITO LÍQUIDO E CERTO. DEMONSTRAÇÃO. INOCORRÊNCIA. SUBSISTÊNCIA DA DECISÃO AGRAVADA. AGRAVO A QUE SE NEGA PROVIMENTO. I - As razões do agravo regimental são inaptas para desconstituir os fundamentos da decisão agravada, que, por isso, se mantêm hígidos. II - Aplicando-se a regulamentação da Lei 9.873/1999 ao caso concreto, observase que a pretensão sancionatória do TCU, em relação aos atos praticados pelo impetrante, levando-se em consideração a ocorrência de 5 causas interruptivas da prescrição, não teria sido fulminada pelo decurso do tempo. III - A pretensão do recorrente, fundada na discussão sobre os fatos apontados como marcos interruptivos da prescrição da pretensão punitiva da Administração Pública, refoge aos estreitos limites do mandamus, ante a ausência de liquidez e certeza do direito pleiteado. IV - Agravo regimental a que se nega provimento. MS 36067 ED-AgR. Órgão julgador: Segunda Turma. Relator (a) : Min. RICARDO LEWANDOWSKI. Julgamento: 18/10/2019
Ementa: AGRAVO REGIMENTAL EM RECLAMAÇÃO. TRIBUNAL DE CONTAS DA UNIÃO. TOMADA DE CONTA ESPECIAL. PRESCRIÇÃO DA PRETENSÃO PUNITIVA. RECONHECIDA EM DECISÃO DO SUPREMO TRIBUNAL FEDERAL. PRESCRITIBILIDADE DO RESSARCIMENTO AO ERÁRIO FUNDADA EM DECISÃO DE TRIBUNAL DE CONTAS. AÇÃO DE IMPROBIDADE ADMINISTRATIVA COM PEDIDO DE RESSARCIMENTO JÁ EM CURSO. AGRAVO REGIMENTAL A QUE SE NEGA PROVIMENTO. I - O acórdão do TCU determinou a formação de processo administrativo para avaliarem, efetivamente, a eventual responsabilização do agravado para o ressarcimento do dano ao erário, contrariando, assim, autoridade desta Corte no MS 35.512/DF, uma vez que houve a concessão da segurança para declarar a ocorrência da prescrição da pretensão punitiva do TCU em relação às infrações imputadas a ele, destacando-se que a União poderia perseguir os valores referentes ao ressarcimento dos danos na esfera judicial. II - Agravo regimental a que se nega provimento. (Rcl 39497 AgR. Órgão julgador: Segunda Turma. Relator (a) : Min. RICARDO LEWANDOWSKI. Julgamento: 10/10/2020) 
Ementa: MANDADO DE SEGURANÇA. DIREITO ADMINISTRATIVO. TRIBUNAL DE CONTAS DA UNIÃO. SERVIDOR DA SECRETARIA DE SAÚDE DO ESTADO DO ACRE. FISCALIZAÇÃO OMISSA E DEFICIENTE NA EXECUÇÃO DE DOIS CONVÊNIOS FIRMADOS ENTRE A SECRETARIA ESTADUAL E O MINISTÉRIO DA SAÚDE. APLICAÇÃO DE MULTA. ARTS. 28, II, E 58, II, DA LEI 8.443/1992. ART. 268, II, DO REGIMENTO INTERNO DO TCU. PRESCRIÇÃO DA PRETENSÃO SANCIONATÓRIA. OCORRÊNCIA. APLICAÇÃO DA LEI 9.873/1999. PRECEDENTES DESTE STF. MEDIDA LIMINAR DEFERIDA E RATIFICADA NO EXAME DE MÉRITO. SEGURANÇA CONCEDIDA PARA AFASTAR A MULTA APLICADA. 1. A prescrição da pretensão punitiva do TCU é regulada pela Lei 9.873/1999, descabendo a aplicação do prazo decenal previsto na legislação civil (art. 205 do Código Civil) . Ao revés, incide o prazo quinquenal previsto na Lei 9.873/1999 (MS 32201, Rel. Min. Roberto Barroso, PRIMEIRA TURMA, DJe 7/8/2017; MS 35.512-AgR, Rel. Min. Ricardo Lewandowski, SEGUNDA TURMA, DJe 21/6/2019) . 2. In casu, na linha do parecer apresentado pelo Ministério Público Federal e da decisão liminar de minha lavra, é inequívoca a superação do prazo prescricional quinquenal. Os ilícitos apontados pela Corte de Contas ocorreram em julho de 2006, tendo o processo de auditoria sido instaurado em 9/10/2006. A ordem de citação do responsável para a audiência, por sua vez, ocorreu em 25/6/2007. Entretanto, a decisão condenatória recorrível foi exarada somente em 31/5/2016, data da prolação do Acórdão 3513/2016-TCU-Primeira Câmara. 3. Ex positis, CONCEDO A SEGURANÇA unicamente para afastar a sanção de multa aplicada ao impetrante, nos autos da Tomada de Contas Processo 023.288/2006-0, máxime da ocorrência de prescrição da pretensão punitiva do Tribunal de Contas da União. MS 35940. (Órgão julgador: Primeira Turma. Relator (a) : Min. LUIZ FUX. Julgamento: 16/06/2020) .
Essa orientação também foi seguida nas seguintes decisões monocráticas: MS 36.127MC/DF e MS 35.940-MC/DF, Rel. Min. Luiz Fux; MS 35.294, MS 35.539/DF e MS 35.971TP/DF, Rel. Min. Marco Aurélio; MS 34.256 MC/DF, MS 36.054-MC e MS 36.067MC/DF, Rel. Min. Ricardo Lewandowski.
O Supremo Tribunal Federal tem se pronunciado no sentido de reconhecer não só a aplicação da prescrição quinquenal com fulcro na interpretação da Lei 9.873/1999, mas também a incidência dos marcos interruptivos do prazo prescricional consignados na referida lei, tantas vezes quanto presentes os suportes fáticos (MS 32201, Relator: Min. Roberto Barroso) .
Entendimento que também foi adotado nas seguintes decisões monocráticas: MS 36.054, MS 34.256-MC, MS 35.512 e MS 36.067-MC, todos de relatoria do Min. Ricardo Lewandowski; MS 35.294, MS 35.539 e MS 35.971-TP, todos de relatoria do Min. Marco Aurélio; MS 32.201, Rel. Min. Roberto Barroso, e MS 36.127-MC e MS 35.940-MC, Min. Luiz Fux.
Em relação ao termo inicial da contagem do prazo prescricional, o 'caput' do art. 1º da Lei 9.873/1999 oferece solução que não destoa do modelo adotado pelo TCU, no incidente de uniformização de jurisprudência, em que se examinou a prescrição da pretensão punitiva, nos termos do Acórdão 1441/2016-TCU-Plenário (Relator Ministro Benjamin Zymler) , com a adição da particularidade de explicitar o caso de infrações permanentes ou continuadas:
a) Regra geral: 'data da prática do ato' (o que equivale a 'ocorrência da irregularidade sancionada') ; e
b) Regra especial: 'no caso de infração permanente ou continuada, do dia em que tiver cessado'.
A Lei 9.873/1999, no art. 2º, estabelece as causas interruptivas da prescrição punitiva, consoante abaixo transcrito, já na redação conferida pela Lei 11.941/2009:
Art. 2º Interrompe-se a prescrição da ação punitiva:
I - pela notificação ou citação do indiciado ou acusado, inclusive por meio de edital;
II - por qualquer ato inequívoco, que importe apuração do fato;
III - pela decisão condenatória recorrível;
IV - por qualquer ato inequívoco que importe em manifestação expressa de tentativa de solução conciliatória no âmbito interno da administração pública federal.
O quadro a seguir indica alguns eventos processuais, ocorridos no curso de uma TCE (fase interna e externa) , instaurada em razão de irregularidades na aplicação de recursos da União transferidos a entes subnacionais, que poderiam ser enquadrados nas causas de interrupção da prescrição acima apontadas, sem prejuízo, é claro, de outras ocorrências fáticas elegíveis como marco interruptivo, a depender da forma de proceder de cada entidade ou órgão tomador de contas:
	I - pela notificação ou citação do indiciado ou acusado, inclusive por meio de edital;
	 (i) notificação no âmbito do procedimento administrativo de ressarcimento previamente à instauração da TCE;
 (ii) notificação efetuada pelo órgão tomador de contas acerca da instauração da TCE;
 (iii) citação efetuada pelo TCU.
*Data da ciência da notificação ou citação pelos responsáveis ou de publicação do edital no DOU.

	II - por qualquer ato inequívoco, que importe apuração do fato;
* procedimento que evidencie a apuração dos fatos irregulares, com o objetivo de quantificar o dano e identificar possíveis responsáveis.
	 (i) relatório de sindicância ou PAD;
 (ii) relatório de apuração de irregularidades referente ao processo administrativo prévio à instauração da TCE;
 (iii) relatórios de fiscalização, pareceres, despachos, informações e memorandos relacionados à apuração dos fatos irregulares;
 (iv) relatório do tomador de contas;
 (v) relatório do controle interno; 
 (vi) termo de instauração ou designação de instauração da TCE;
 (vii) autuação da TCE no TCU; entre outras causas.
*Há quem inclua, nesse grupo, diligências que comprovem providências do responsável sobre as irregularidades investigadas.

	III - pela decisão condenatória recorrível.
	 (i) Verifica-se apenas no âmbito do TCU, com a data da prolação do acórdão condenatório recorrível.

	IV - por qualquer ato inequívoco que importe em manifestação expressa de tentativa de solução conciliatória no âmbito interno da administração pública federal.
	 (i) pedido de parcelamento;
 (ii) pagamento parcial do débito;
 (iii) qualquer manifestação do responsável que demonstre claramente a sua intenção de recolher o débito.

Bem se vê, portanto, que haveria uma multiplicidade de causas de interrupção da prescrição, conforme se depreende do art. 2º, da Lei 9.873/1999. Tal exegese encontra respaldo em precedentes do STF, a exemplo do que se decidiu no julgamento do MS 36067 (Relator Ministro Ricardo Lewandowski) , com destaque para trecho do voto em que o Relator reconhece cinco causas de interrupção da prescrição, in verbis:
 (...) Assim, faz-se necessário levar em consideração que, apesar de os fatos objeto da apuração conduzida pela Corte de Contas remontarem aos anos de 1999 e 2000, período no qual o impetrante era Secretário de Saúde municipal, o Tribunal de Contas da União deu prosseguimento à tomada de contas especial por ter constatado a ocorrência de 5 causas interruptivas da prescrição, a saber: a)  relatório de auditoria em conjunto realizada pelo Denasus e pela Secretaria Federal de Controle, lavrado em 06/07/2001, sendo este, certamente, um ato inequívoco que importou a apuração do fato (art. 2º, II, da Lei n. 9.873/1999) ; b) instauração de Tomada de Contas Especial pelo FNS, ocorrida em 05/10/2005, sendo este também, certamente, um ato inequívoco que importou a apuração do fato (art. 2º, II, da Lei n. 9.873/1999) ; c) a autuação da presente Tomada de Contas Especial no âmbito do Tribunal de Contas da União, ocorrida em 12/08/2008, sendo este também, certamente, um ato inequívoco que importou a apuração do fato (art. 2º, II, da Lei n. 9.873/1999) ; d)  o ato que ordenou a citação do responsável, ora impetrante, ocorrida em 12/07/2010 (art. 2º, I, da Lei n. 9.873/1999) ; e) o exercício do poder punitivo ocorrido em 20/06/2012, data da prolação do Acórdão 1563/2012-TCU-Plenário (art. 2º, III, da Lei n. 9.873/1999) .
No caso concreto, tendo como parâmetro a tese firmada pelo STF, no RE 636.886, no sentido de que ambas as pretensões do TCU (sancionatória e ressarcitória) sujeitam-se ao prazo prescricional de 5 anos, previsto na Lei 9.873/1999, e considerando ainda o sistema prescricional descrito na citada lei, inclusive as causas de suspensão e de interrupção da prescrição, temos os seguintes eventos processuais:
Termo inicial da contagem do prazo (data da ocorrência da irregularidade) : em 1º/10/2018, data limite para apresentação da prestação de contas do Convênio 702527/2010 (peça 30, p. 1) ;
Informação 1102/2019, de 26/3/2019 (peça 12) , que relatou a omissão no dever de prestar contas do Convênio702527/2010;
Notificação sobre a irregularidade, realizado pela autoridade administrativa competente, por meio do edital publicado em 28/6/2019 (peça 16) ;
Relatório de TCE 180/2019, de 19/2/2020 (peça 30) ;
Data de autuação da tomada de contas especial: 17/8/2020; e
Despacho do titular da Secex-TCE, autorizando a realização da citação e audiências propostas: 27/8/2020 (peça 42) .
Analisando-se a data da prática do ato irregular, em 1º/10/2018, bem como os eventos processuais que se sucederam, conforme acima enumerados, os quais teriam o condão de interromper o curso do prazo prescricional, de acordo com o art. 2º, da Lei 9.873/1999, observa-se que não teria transcorrido o prazo de 5 (cinco) anos entre cada evento processual interruptivo. Portanto, ainda que se tenha em conta o entendimento sufragado pelo STF, no julgamento do RE 636.886, não teria ocorrido a prescrição da pretensão sancionatória e ressarcitória a cargo do TCU.
Ademais, é de se ressaltar que a decisão do STF ainda não transitou em julgado e se encontra na fase de apreciação de embargos de declaração opostos pela Advocacia-Geral da União.
Além disso, o caso concreto tratado no RE 636.886 (tema 899 da repercussão geral) diz respeito à fase de execução judicial de deliberação do Tribunal de Contas da União, tanto assim que, para deslindá-lo, foi necessária a aplicação da Lei 6.830/1980, a Lei de Execuções Fiscais, diploma legal evidentemente inaplicável à fase que antecede a formação do título executivo extrajudicial, caracterizada pela atuação do órgão de controle externo até a prolação do acórdão.
Considerando que o TCU ainda não se pronunciou sobre os efeitos do julgamento de mérito da referida decisão do STF em relação às pretensões de ressarcimento ao erário veiculadas por meio dos processos de tomada de contas especiais, por cautela, deve-se adotar a orientação da Corte de Contas, na pendência de julgamento do RE 636.886, mesmo reconhecida sua repercussão geral, no sentido de que a matéria ali tratada alcançaria tão somente a fase judicial de cobrança do título extrajudicial, não atingindo os processos de controle externo, mantendo-se  a interpretação adotada pela Corte Suprema, em 2008, no Mandado de Segurança MS 26.210, oportunidade em que foi fixada a tese da imprescritibilidade das ações de ressarcimento ao erário:
A suspensão pelo STF das demandas nas quais esteja em questão a prescritibilidade da pretensão de ressarcimento ao erário com base em decisão de tribunal de contas (RE 636.886/STF) alcança tão somente a fase judicial de cobrança do título extrajudicial, não atingindo os processos de controle externo em trâmite. Até julgamento definitivo em contrário pelo STF, permanece o entendimento do TCU acerca da imprescritibilidade das pretensões de ressarcimento decorrentes de tomadas de contas especiais (Acórdão 1267/2019-TCU-Plenário, Relator Ministro Aroldo Cedraz) .
A suspensão pelo STF das demandas nas quais esteja em questão a prescritibilidade da pretensão de ressarcimento ao erário com base em decisão de tribunal de contas (RE 636.886/STF) alcança tão somente a fase judicial de cobrança do título extrajudicial, não atingindo os processos de controle externo em trâmite. Até julgamento definitivo em contrário pelo STF, permanecem imprescritíveis as pretensões de ressarcimento decorrentes de tomadas de contas especiais (Acórdão 7930/2018-TCU-Segunda Câmara, Relatora Ministra Ana Arraes) .
Por outro lado, especificamente no que tange à prescrição da pretensão punitiva, verifica-se que o Acórdão 1441/2016-TCU-Plenário, Relator Ministro Benjamin Zymler, que uniformizou a jurisprudência sobre essa questão, subordinou tal prescrição ao prazo geral indicado no art. 205, do Código Civil, que é de dez anos, contado da data de ocorrência da irregularidade sancionada, nos termos do art. 189, do Código Civil, sendo este prazo interrompido pelo ato que ordenar a citação, a audiência ou a oitiva do responsável.
No caso em exame, não ocorreu a prescrição da pretensão punitiva, uma vez que a irregularidade sancionada ocorreu em 1º/10/2018, e o ato de ordenação da audiência ocorreu em 27/8/2020.
Portanto, diferente do entendimento esposado pelo responsável, não se configurou a prescrição em relação à competência sancionatória deste Tribunal.
Dessa forma, rejeitam-se as razões de justificativa apresentadas.
Argumento 3 (peça 83, p. 8-10) :
O responsável alega que foi prejudicado, haja vista o entendimento generalizado acerca de suposta irregularidade apontada, atribuindo conduta que não contribuiu para que fosse gerada, numa tentativa frustrada em atribuir-lhe uma sanção, sem qualquer mensuração e parâmetros técnicos, e ferindo inúmeras regras do ordenamento jurídico.
Afirma quanto à ausência de conduta antijurídica, restando evidenciada a ausência de nexo, posto que a conduta praticada não tem qualquer participação no recebimento ou aplicação do recurso, posto que, em sua gestão, nenhum valor foi desbloqueado, e a irregularidade apontada foi na prestação de contas da gestora antecessora.
Análise do argumento 3:
Mais uma vez não prosperam as argumentações trazidas pelo responsável Nestor Vicente dos Santos, posto que a irregularidade pela qual responde, acompanhada da respectiva fundamentação e descrição da conduta, nexo de causalidade e culpabilidade foi devidamente caracterizada nos termos da instrução de peça 42, a seguir transcrito:
20.2.	Irregularidade 2: não disponibilização das condições materiais mínimas e necessárias para que o seu sucessor pudesse apresentar a prestação de contas do Convênio 702527/2010, cujo prazo encerrou-se em 1º/10/2018.
20.2.1.	Fundamentação para o encaminhamento: 
20.2.1.1.	Conforme observado, o sucessor poderá não figurar como corresponsável pela omissão no dever de prestar contas dos recursos, caso comprove que, ante a impossibilidade de prestar contas dos recursos, tomou as providências necessárias para o resguardo do patrimônio público.
20.2.1.2.	Cumpre registrar que, em consulta realizada à Procuradoria Federal no FNDE - PROFE, emanou-se o entendimento, nos termos do Parecer 767/2008, de que, para os casos de omissão, a corresponsabilidade somente se aplica quando o prazo para prestação de contas recai sobre o mandato do prefeito sucessor, desde que não adotadas as competentes medidas de resguardo ao erário.
20.2.1.3.	No caso em comento, a vigência do Convênio 702527/2010 perpassou pela gestão da Sra. Susete Nascimento da Silva e do Sr. Nestor Vicente dos Santos e, apesar de o prazo para prestação de contas ter se encerrado em 1º/10/2018, durante o período de gestão do Sr. Carlos Alberto Lioterio dos Santos, este adotou medidas legais de resguardo ao erário, conforme ação impetrada no âmbito do Poder Judiciário (peça 26) .
20.2.1.4.	Tendo em vista as providências adotadas pelo Sr. Carlos Alberto Lioterio dos Santos, há presunção de que não houve a disponibilização, pela ex-Prefeita Susete Nascimento da Silva e pelo ex-Prefeito Nestor Vicente dos Santos, das condições materiais mínimas e necessárias para que seu sucessor pudesse apresentar a prestação de contas, impondose, portanto, ouvi-los em audiência para que apresentem razões de justificativa para a falha apontada ou ofereçam os elementos probatórios de que entregaram a documentação ao sucessor.
20.2.1.5.	Não obstante o vencimento do prazo em questão não ter ocorrido no seu mandato, a exPrefeita terá total interesse em que a prestação de contas seja entregue de forma completa, contendo todos os documentos exigidos pela legislação, até porque, se não for assim, ela é que responde pelo dano presumido resultante da não comprovação da boa e regular aplicação dos recursos repassados, em virtude da omissão no dever de prestar contas, na condição de efetiva gestora dos recursos. Desse modo, nada mais natural que dela também se exija a entrega da documentação necessária à prestação de contas pelo sucessor.
20.2.1.6.	Vê-se, portanto, que o dever de prestar contas é uma 'via de mão dupla', pavimentada pelo princípio da continuidade administrativa. Nesse passo, ante as incertezas que cercam esse tipo de situação - tomada de contas especial instaurada por 'omissão' em transição de mandatos, todos os gestores, antecessores e sucessor, devem ser ouvidos em audiência, cada um pela conduta que pode ter concorrido para a caracterização da omissão.	
20.2.2.	Evidência da irregularidade: documento técnico presente na peça 12.
20.2.3.	Normas infringidas: art. 37, caput, c/c o art. 70, parágrafo único, da Constituição da República Federativa do Brasil; art. 93, do Decreto-lei 200/1967; art. 66, do Decreto 93.872/1986; art. 56, da Portaria Interministerial 127/2008; e Cláusula Décima Sétima, do Termo do Convênio 702527/2010.
 (...) 
20.2.5.	Responsável: Nestor Vicente dos Santos.
20.2.5.1	Conduta: não disponibilizar as condições materiais mínimas e necessárias para que o seu sucessor pudesse apresentar a prestação de contas do Convênio 702527/2010, cujo prazo encerrou-se em 1º/10/2018.
20.2.5.2.	Nexo de causalidade: a conduta descrita impediu o estabelecimento do nexo causal entre as possíveis despesas efetuadas com os recursos recebidos, no âmbito do Convênio 702527/2010, em afronta ao art. 37, caput, c/c o art. 70, parágrafo único, da Constituição da República Federativa do Brasil; art. 93, do Decreto-lei 200/1967; art. 66, do Decreto 93.872/1986; art. 56, da Portaria Interministerial 127/2008; e Cláusula Décima Sétima, do Termo do Convênio 702527/2010.
20.2.5.3.	Culpabilidade: não há excludentes de ilicitude, de culpabilidade e de punibilidade; é razoável supor que a responsável tinha consciência da ilicitude de sua conduta; era exigível conduta diversa da praticada, qual seja, disponibilizar as condições materiais mínimas e necessárias para que seu sucessor pudesse prestar contas. 
Dessa forma, rejeitam-se as razões de justificativa apresentadas.
Da análise procedida acima, verifica-se que os argumentos de defesa não foram suficientes para elidir a irregularidade pela qual está sendo responsabilizado, de forma que devem ser rejeitados.
Ademais, há uma responsabilidade precípua do administrator que deixa a chefia do Executivo Municipal de constituir uma comissão de transição de governo, com o objetivo justamente de fornecer, à nova gestão eleita, todos os documentos e informações sobre os repasses federais pendentes de prestação de contas, exigindo, da nova administração, de forma acautelatória, recibo ou documento equivalente de entrega da documentação relativa às transferências pendentes de prestação de contas.
No caso concreto, as razões de justificativas não mencionam qualquer iniciativa da gestão do responsável (que deixava a chefia do Executivo Municipal) , no sentido de fazer a referida transição de governo, o que afronta a continuidade administrativa.
Não há elementos para que se possa efetivamente aferir e reconhecer a ocorrência de boa-fé na conduta de Nestor Vicente dos Santos, podendo este Tribunal, desde logo, proferir o julgamento de mérito pela irregularidade das contas, conforme os termos dos §§ 2º e 6º do art. 202 do Regimento Interno do TCU, aplicando-lhe a multa prevista no art. 58, inciso I, da Lei 8.443/1992.
Da defesa do responsável Carlos Alberto Lioterio dos Santos.
O responsável Carlos Alberto Lioterio dos Santos apresentou defesa, que passa a ser analisada em seguida.
Argumento (peça 56) :
O responsável alega que não prestou contas em razão da ausência dos dados necessários e das informações indispensáveis para prestação de contas.
Informa que, apesar de criada a comissão de transição de governo para o início de sua gestão, não houve o repasse de informações imprescindíveis para que serviços públicos não sofressem solução de continuidade.
Em razão disso, ajuizou ação de ressarcimento em face dos ex-gestores que o antecederam, representou junto ao Ministério Público Federal, solicitou a instauração da tomada de contas especial e impetrou ação judicial perante a Justiça Federal, requerendo a exclusão da municipalidade dos registros cadastrais de inadimplência mantidos pelo FNDE.
Dessa forma, entende ter demonstrada a impossibilidade de prestar contas do Convênio 702527/2010, bem como ter adotado todas as medidas administrativas e judiciais cabíveis destinadas a resguardar o patrimônio público, cumprindo assim as determinações previstas na Súmula 230, do TCU, e o art. 26-A, §8º, da Lei 10.522/2002.
Análise do argumento: 
O responsável alega que adotou todas as providências ao seu alcance e que demonstram a impossibilidade de ter cumprido com o seu dever de prestar contas do Convênio 702527/2010.
Dentre essas comprovações de medidas adotadas, encaminhou os seguintes documentos:
Ação Ordinária de Obrigação de Fazer, cumulada com Condenatória e Declaratória de Nulidade, com Pedido de Tutela Provisória Incidente Satisfativa de Urgência Inaudita Altera Pars, em desfavor dos ex-gestores Susete Nascimento da Silva e Nestor Vicente Dos Santos (peça 63) ;
Representação junto ao Ministério Público Federal (peça 64) ;
Comunicação ao Fundo Nacional de Desenvolvimento da Educação (peça 65) ; e
Ação Ordinária de Obrigação de Fazer, cumulada com Condenatória e Declaratória de Nulidade, com Pedido de Tutela Provisória Satisfativa de Urgência Inaudita Altera Pars, em desfavor do FNDE (peça 66) .
Em razão do conjunto de documentos encaminhados, entende-se razoável considerar que o responsável Carlos Alberto Lioterio dos Santos adotou as medidas que lhe eram esperadas, razão pela qual acolhem-se as suas razões de justificativa.
Da análise procedida acima, verifica-se que os argumentos de defesa foram suficientes para elidir a irregularidade pela qual está sendo responsabilizado, de forma que devem ser acolhidos, podendo as suas contas serem julgadas regulares, com quitação plena.
Cumpre ainda destacar que o responsável Carlos Alberto Lioterio dos Santos trouxe alguns documentos de despesa, emitidos por LF Construções e Serviços Ltda. - ME (CNPJ 04.995.954/0001-32) , que eventualmente poderiam comprovar parte dos recursos geridos pela responsável Susete Nascimento da Silva, conforme a seguir detalhado:
	Extrato Bancário
	Documento de Despesa

	Data
	Valor
	Descrição
	Localização
	Nota Fiscal
	Data
	Valor
	Localização

	3/3/2011
	  95.351,09
	TED
	peça 6, p. 3
	617
	3/3/2011
	100.528,30
	peça 72, p. 4

		    1.507,92
	Impostos
					
		    2.010,57
	Impostos
					
		    1.658,72
	INSS Arrec
					
	Sem correspondência no extrato bancário
	618
	22/3/2011
	  78.174,30
	peça 73, p. 1

	13/6/2012
	157.161,35
	Trf. online
	peça 6, p. 7
	822
	13/6/012
	157.161,35
	peça 74, p. 4

	24/7/2012
	  49.400,00
	Trf. online
	peça 6, p. 8
	823
	24/7/2012
	  49.400,00
	peça 75, p. 4

Da análise acima, poderia ser aceito um total de R$ 307.089,65, que corresponderia a 36,1% do valor total previsto no ajuste. No entanto, como o objeto do Convênio 702527/2010 tratou da construção de escola, em atendimento ao Plano de Ações Articuladas - PAR, no âmbito do Plano de Metas Compromisso Todos pela Educação, mostra-se pouco razoável aceitar a comprovação de parte da movimentação financeira sem que haja a vinculação com a correspondente execução física, o que poderia estabelecer o nexo de causalidade entre os recursos e as supostas despesas
Destaque-se que não há qualquer informação acerca da conclusão do empreendimento, e a inércia da responsável Susete Nascimento da Silva em prestar contas dificulta esclarecer quaisquer dúvidas acerca da execução física e financeira do Convênio 702527/2010, de forma que a mesma continuará a ser responsabilizada pela integralidade dos recursos repassados.
PRESCRIÇÃO DA PRETENSÃO PUNITIVA
Vale ressaltar que a pretensão punitiva, conforme Acórdão 1441/2016-TCU-Plenário, Relator Ministro Benjamin Zymler, que uniformizou a jurisprudência acerca dessa questão, subordinase ao prazo geral de prescrição indicado no art. 205, do Código Civil, que é de dez anos, contado da data de ocorrência da irregularidade sancionada, nos termos do art. 189, do Código Civil, sendo este prazo interrompido pelo ato que ordenar a citação, a audiência ou a oitiva do responsável.
No caso em exame, não ocorreu a prescrição, uma vez que a irregularidade sancionada ocorreu em 2/10/2018, e o ato de ordenação da citação ocorreu em 27/8/2020.
CUMULATIVIDADE DE MULTAS
Quanto à possibilidade de aplicação cumulativa das multas dos arts. 57 e 58, inciso I, da Lei 8.443/1992, ainda que seja adequada a realização de citação e audiência do responsável, por força do disposto no art. 209, §4º, do RI/TCU, o Tribunal reconhece que existe relação de subordinação entre as condutas de 'não comprovação da aplicação dos recursos' e 'não disponibilização das condições materiais mínimas e necessárias para que o seu sucessor pudesse apresentar a prestação de contas', sendo a primeira consequência da segunda, o que enseja, na verificação das duas irregularidades, a aplicação da multa do art. 57, com o afastamento da multa do art. 58, inciso I, em atenção ao princípio da absorção (Acórdão 9579/2015-TCU-Segunda Câmara, Relator Ministro Vital do Rêgo; Acórdão 2469/2019-TCU-Primeira Câmara, Relator Ministro Augusto Sherman) .
Conforme leciona Cezar Bitencourt (Tratado de Direito Penal: parte geral - 8ª Edição - São Paulo: Saraiva, 2003. Pg. 565) , na absorção, ' (...) a pena do delito mais grave absorve a pena do delito menos grave, que deve ser desprezada'. No caso concreto, a 'omissão no dever de prestar contas', embora seja uma irregularidade autônoma, funciona como fase ou meio para a consecução da 'não comprovação da aplicação dos recursos', havendo clara relação de interdependência entre essas condutas. Dessa forma, recaindo as duas ocorrências num mesmo gestor, deve prevalecer a pena do delito mais grave, qual seja, a multa do art. 57, da Lei 8.443/1992.
Cumpre observar, ainda, que a conduta do responsável, consistente nas irregularidades 'não comprovação da boa e regular aplicação dos recursos federais repassados em face da omissão no dever de prestar contas' e 'não disponibilização das condições materiais mínimas e necessárias para que o seu sucessor pudesse apresentar a prestação de contas', configura violação não só às regras legais, mas também aos princípios basilares da administração pública, eis que, em última análise, ocorre o comprometimento da necessária satisfação à sociedade sobre o efetivo emprego dos recursos públicos postos à disposição da municipalidade, por força do instrumento de repasse em questão.
Nesses casos, em que fica evidente a falta de transparência e lisura, não há como afastar as suspeitas sempre presentes de que a totalidade dos recursos públicos federais, transferida ao município, tenha sido integralmente desviada, em prol de gestor ímprobo, ou de pessoas por ele determinadas, a revelar grave inobservância do dever de cuidado no trato com a coisa pública, isto é, ato praticado com culpa grave, pois, na espécie, a conduta do responsável se distancia daquela que seria esperada de um administrador público minimante diligente, num claro exemplo de erro grosseiro a que alude o art. 28, do Decreto-lei 4.657/1942 (Lei de Introdução às Normas do Direito Brasileiro) , incluído pela Lei 13.655/2018 (Acórdão 1689/2019-TCU-Plenário, Relator Ministro Augusto Nardes; Acórdão 2924/2018-TCU-Plenário, Relator Ministro José Mucio Monteiro; Acórdão 2391/2018-TCU-Plenário, Relator Ministro Benjamin Zymler) .
CONCLUSÃO
Em face da análise promovida na seção 'Exame Técnico', verifica-se que a responsável Susete Nascimento da Silva não logrou comprovar a boa e regular aplicação dos recursos e, instada a se manifestar, optou pelo silêncio, configurando a revelia, nos termos do § 3º, do art. 12, da Lei 8.443/1992.
Além disso, propõe-se rejeitar as razões de justificativa de Nestor Vicente dos Santos, uma vez que não foram suficientes para sanar a irregularidade a ele atribuída.
Ademais, inexistem nos autos elementos que demonstrem a boa-fé dos mencionados responsáveis ou a ocorrência de outras excludentes de culpabilidade.
Verifica-se também que não houve a prescrição da pretensão punitiva, conforme análise já realizada.
Tendo em vista que não constam dos autos elementos que permitam reconhecer a boa-fé dos responsáveis Susete Nascimento da Silva e Nestor Vicente dos Santos, sugere-se que as suas contas sejam julgadas irregulares, nos termos do art. 202, § 6º, do Regimento Interno do TCU, com a imputação do débito atualizado monetariamente e acrescido de juros de mora, nos termos do art. 202, § 1º, do Regimento Interno do TCU, descontado o valor eventualmente recolhido, com a aplicação da multa prevista no art. 57, da Lei 8.443/1992, à responsável Susete Nascimento da Silva, e com aplicação da multa prevista no art. 58, inciso I, da Lei 8.443/1992, ao responsável Nestor Vicente dos Santos.
Por fim, propõe-se acolher as alegações de defesa de Carlos Alberto Lioterio dos Santos, uma vez que foram suficientes para sanar a irregularidade a ele atribuída.
PROPOSTA DE ENCAMINHAMENTO
Diante do exposto, submetemos os autos à consideração superior, propondo ao Tribunal:
acolher as razões de justificativa apresentadas pelo responsável Carlos Alberto Lioterio dos Santos (CPF XXX.014.755-XX) ;
julgar regulares, nos termos dos arts. 1º, inciso I, 16, inciso I, 17 e 23, inciso I, da Lei 8.443/1992, as contas do responsável Carlos Alberto Lioterio dos Santos (CPF XXX.014.755-XX) , dandolhe quitação plena;
considerar revel a responsável Susete Nascimento da Silva (CPF XXX.875.195-XX) , para todos os efeitos, dando-se prosseguimento ao processo, com fulcro no art. 12, § 3º, da Lei 8.443/1992;
julgar irregulares, nos termos dos arts. 1º, inciso I, 16, inciso III, alíneas 'b' e 'c', da Lei 8.443/1992, c/c os arts. 19 e 23, inciso III, da mesma Lei, as contas da responsável Susete Nascimento da Silva (CPF XXX.875.195-XX) , condenando-a ao pagamento das importâncias a seguir especificadas, atualizadas monetariamente e acrescidas dos juros de mora, calculadas a partir das datas discriminadas até a data da efetiva quitação do débito, fixando-lhe o prazo de quinze dias, para que comprove, perante o Tribunal, o recolhimento das referidas quantias aos cofres do Fundo Nacional de Desenvolvimento da Educação, nos termos do art. 23, inciso III, alínea 'a', da citada lei, c/c o art. 214, inciso III, alínea 'a', do Regimento Interno do TCU.
	Débitos relacionados à responsável Susete Nascimento da Silva (CPF XXX.875.195-XX) :
	Data de ocorrência
	Valor histórico (R$) 

	4/1/2011
	420.941,65

	31/5/2012
	210.470,83

	31/5/2012
	210.470,82

Valor atualizado do débito (com juros) , em 26/7/2021: R$ 1.583.668,15.
aplicar à responsável Susete Nascimento da Silva (CPF XXX.875.195-XX) , a multa prevista no art. 57, da Lei 8.443/1992, c/c o art. 267, do Regimento Interno do TCU, fixando-lhe o prazo de quinze dias, a contar da notificação, para que comprove, perante o Tribunal (art. 214, inciso III, alínea 'a', do Regimento Interno do TCU) , o recolhimento da dívida aos cofres do Tesouro Nacional, atualizada monetariamente desde a data do acórdão que vier a ser proferido por este Tribunal até a data do efetivo recolhimento, se paga após o vencimento, na forma da legislação em vigor;
rejeitar as alegações de defesa apresentadas pelo responsável Nestor Vicente dos Santos (CPF XXX.226.635-XX) ;
julgar irregulares, nos termos dos arts. 1º, inciso I, 16, inciso III, alínea 'a', da Lei 8.443/1992, as contas do responsável Nestor Vicente dos Santos (CPF XXX.226.635-XX) ; 
aplicar ao responsável Nestor Vicente dos Santos (CPF XXX.226.635-XX) , a multa prevista no art. 58, inciso I, da Lei 8.443/1992, c/c o art. 268, do Regimento Interno do TCU, fixandolhes o prazo de quinze dias, a contar da notificação, para que comprove, perante o Tribunal (art. 214, inciso III, alínea 'a', do Regimento Interno do TCU) , o recolhimento da dívida aos cofres do Tesouro Nacional, atualizada monetariamente desde a data do acórdão que vier a ser proferido por este Tribunal até a data do efetivo recolhimento, se paga após o vencimento, na forma da legislação em vigor;
autorizar, desde logo, a cobrança judicial das dívidas, caso não atendidas as notificações, na forma do disposto no art. 28, inciso II, da Lei 8.443/1992;
autorizar também, desde logo, se requerido, com fundamento no art. 26, da Lei 8.443/1992, c/c o art. 217, §§ 1º e 2º, do Regimento Interno do TCU, o parcelamento das dívidas em até 36 parcelas, incidindo, sobre cada parcela, corrigida monetariamente, os correspondentes acréscimos legais, fixando-lhes o prazo de quinze dias, a contar do recebimento da notificação, para comprovarem, perante o Tribunal, o recolhimento da primeira parcela, e de trinta dias, a contar da parcela anterior, para comprovarem o recolhimento das demais parcelas, devendo incidir, sobre cada valor mensal, atualizado monetariamente, os juros de mora devidos, no caso do débito, na forma prevista na legislação em vigor, alertando os responsáveis de que a falta de comprovação do recolhimento de qualquer parcela importará o vencimento antecipado do saldo devedor, nos termos do § 2º do art. 217 do Regimento Interno deste Tribunal;
esclarecer à responsável Susete Nascimento da Silva (CPF XXX.875.195-XX) que, caso se demonstre, por via recursal, a correta aplicação dos recursos, mas não se justifique a omissão da prestação de contas, o débito poderá ser afastado, mas permanecerá a irregularidade das contas, dandose ensejo à aplicação da multa prevista no art. 58, inciso I, da Lei 8.443/1992;
enviar cópia do Acórdão a ser prolatado à Procuradoria da República no Estado da Bahia, nos termos do § 3º do art. 16 da Lei 8.443/1992, c/c o § 7º do art. 209 do Regimento Interno do TCU, para adoção das medidas cabíveis;
enviar cópia do Acórdão que vier a ser proferido ao Fundo Nacional de Desenvolvimento da Educação e aos responsáveis, para ciência;
informar à Procuradoria da República no Estado da Bahia, ao Fundo Nacional de Desenvolvimento da Educação e aos responsáveis que a presente deliberação, acompanhada do Relatório e do Voto que a fundamenta, está disponível para a consulta no endereço www.tcu.gov.br/acordaos, além de esclarecer que, caso requerido, o TCU poderá fornecer sem custos as correspondentes cópias, de forma impressa; e
informar à Procuradoria da República no Estado da Bahia que, nos termos do parágrafo único do art. 62 da Resolução TCU 259/2014, os procuradores e membros do Ministério Público credenciados nesta Corte podem acessar os presentes autos de forma eletrônica e automática, ressalvados apenas os casos de eventuais peças classificadas como sigilosas, as quais requerem solicitação formal."
É o Relatório.

José Alysson Quintino dos Santos (22642/OAB-BA), representando Carlos Alberto Lioterio dos Santos; Cícero Dias Barbosa (17374/OAB-BA) e Clécio da Rocha Reis (16387/OAB-BA), representando Nestor Vicente dos Santos.

Subprocurador-Geral Lucas Rocha Furtado.

TOMADA DE CONTAS ESPECIAL. FNDE. OMISSÃO NO DEVER DE PRESTAR CONTAS DOS RECURSOS REPASSADOS POR MEIO DE CONVÊNIO PARA CONSTRUÇÃO DE ESCOLA(S), EM ATENDIMENTO AO PLANO DE AÇÕES ARTICULADAS - PAR. CITAÇÃO DA EX-PREFEITA RESPONSÁVEL PELA GESTÃO DOS RECURSOS. AUDIÊNCIAS. ACOLHER AS RAZÕES DE JUSTIFICATIVA DE UM RESPONSÁVEL. REJEITAR AS RAZÕES DE JUSTIFICATIVA DE OUTRO RESPONSÁVEL. REVELIA. CONTAS IRREGULARES. DÉBITO. MULTA.

TOMADA DE CONTAS ESPECIAL (TCE)

Secretaria de Controle Externo de Tomada de Contas Especial (SecexTCE).

Cuidam os autos de Tomada de Contas Especial instaurada pelo Fundo Nacional de Desenvolvimento da Educação, em desfavor de Susete Nascimento da Silva, Prefeita Municipal no período de 1/1/2009 a 31/12/2012, e de Nestor Vicente dos Santos, Prefeito Municipal no período de 1/1/2013 a 31/12/2016, em razão da omissão no dever de prestar contas do Convênio 702527/2010 (peça 9) , cujo prazo encerrou-se em 1/10/2018.
O convênio foi firmado no valor de R$ 850.387,17, sendo R$ 841.883,30 à conta do concedente (peça 5) e R$ 8.503,87 referentes à contrapartida do convenente, e teve por objeto a construção de escola (s) , em atendimento ao Plano de Ações Articuladas - PAR, no âmbito do Plano de Metas Compromisso Todos pela Educação. 
Na instrução inicial (peça 42) , a Secretaria de Controle Externo de Tomada de Contas Especial (SecexTCE) concluiu pela necessidade de realização da citação da responsável Susete Nascimento da Silva pela não comprovação da boa e regular aplicação dos recursos federais repassados ao município. Adicionalmente, a unidade técnica propôs a realização da audiência dos responsáveis Susete Nascimento da Silva e Nestor Vicente dos Santos pela não disponibilização das condições materiais mínimas e necessárias para que o seu sucessor pudesse apresentar a prestação de contas, bem como a audiência do responsável Carlos Alberto Lioterio dos Santos por descumprir o prazo originalmente estipulado para prestação de contas dos recursos federais recebidos.
Regularmente notificados (peças 52, 53, 54, 80 e 81) , apenas os Srs. Nestor Vicente dos Santos e Carlos Alberto Lioterio dos Santos compareceram aos autos para apresentar as suas defesas (peças 56-75 e 83) .
Assim, em sua derradeira instrução (peças 88-90) , a unidade técnica alvitrou a seguinte proposta, no essencial:
 (i) considerar revel a responsável Susete Nascimento da Silva, julgar suas contas irregulares, condenando-a ao ressarcimento de débito apurado e aplicar-lhe a multa fundamentada no art. 57 da Lei 8.443/1992;
 (ii) rejeitar as razões de justificativa apresentadas pelo responsável Nestor Vicente dos Santos, julgar suas contas irregulares, aplicando-lhe a multa prevista no art. 58, inciso I, da Lei 8.443/1992; e
 (iii) acolher as razões de justificativa apresentadas pelo responsável Carlos Alberto Lioterio dos Santos, julgar suas contas regulares, dandolhe quitação plena.
O Ministério Público junto ao TCU avalizou as propostas alvitradas pela unidade técnica (peça 91) .
Acolho o encaminhamento proposto pela unidade técnica, a qual teve a anuência do representante do Parquet especial, cuja análise adoto como parte das minhas razões de decidir.
A citação da responsável Susete Nascimento da Silva se deu em endereço proveniente da base de CPF da Receita Federal, em sistema custodiado pelo TCU (peça 45) . A entrega do ofício citatório nesse endereço ficou comprovada, com o recebimento feito pela própria responsável, conforme identificação no Aviso de Recebimento (peças 48 e 52) .
No entanto, a ex-Prefeita não compareceu aos autos para apresentar suas alegações de defesa, tampouco recolheu aos cofres públicos o valor do débito apurado. Nos termos do art. 12, § 3º, da Lei 8.443/1992, devendo então ser considerada revel, dando-se prosseguimento aos autos.
Com relação ao Sr. Nestor Vicente dos Santos, destaco que o ex-Prefeito assinou o termo aditivo de prazo, visando viabilizar a conclusão da obra. Em consonância com a análise efetuada pela SecexTCE, entendo que os argumentos apresentados pelo responsável não lograram em elidir a irregularidade verificada, qual seja, a não disponibilização das condições materiais mínimas e necessárias para que o seu sucessor pudesse apresentar a prestação de contas dos recursos repassados.
No caso do ex-gestor, as razões de justificativas não mencionam qualquer iniciativa pelo responsável no sentido de resguardar o erário.
No que tange à ocorrência da prescrição, suscitada pelo ex-gestor, o Acórdão 1441/2016-TCU-Plenário, que uniformizou a jurisprudência sobre essa questão, subordinou tal prescrição ao prazo geral indicado no art. 205 do Código Civil, que é de dez anos, contado da data de ocorrência da irregularidade sancionada, nos termos do art. 189, do Código Civil, sendo este prazo interrompido pelo ato que ordenar a citação, a audiência ou a oitiva do responsável. Assim, verifica-se que não ocorreu a alegada prescrição, uma vez que, no presente caso, o termo inicial da contagem do prazo (data da ocorrência da irregularidade) se deu em 1/10/2018 e o ato de ordenação da audiência ocorreu em 27/8/2020.
Portanto, rejeitam-se as razões de justificativa apresentadas pelo Sr. Nestor Vicente dos Santos.
Já o responsável Carlos Alberto Lioterio dos Santos ajuizou ação de ressarcimento em face dos ex-gestores que o antecederam, representou junto ao Ministério Público Federal, solicitou a instauração da tomada de contas especial e impetrou ação judicial perante a Justiça Federal, requerendo a exclusão da municipalidade dos registros cadastrais de inadimplência mantidos pelo FNDE.
Em razão do conjunto de documentos encaminhados, entende-se razoável considerar que o responsável Carlos Alberto Lioterio dos Santos adotou as medidas que lhe eram esperadas, razão pela qual acolhem-se as suas razões de justificativa.
Cumpre ainda destacar que o responsável Carlos Alberto Lioterio dos Santos trouxe alguns documentos de despesa, emitidos por LF Construções e Serviços Ltda. - ME (CNPJ 04.995.954/0001-32) , que eventualmente poderiam comprovar parte dos recursos geridos pela responsável Susete Nascimento da Silva num montante de R$ 307.089,65, que corresponderia a 36,1% do valor total previsto no ajuste. No entanto, como o objeto do Convênio 702527/2010 tratou da construção de escola, em atendimento ao Plano de Ações Articuladas - PAR, no âmbito do Plano de Metas Compromisso Todos pela Educação, mostra-se pouco razoável aceitar a comprovação de parte da movimentação financeira sem que haja a vinculação com a correspondente execução física, o que poderia estabelecer o nexo de causalidade entre os recursos e as supostas despesas.
Nesse esteio, destaque-se que não há qualquer informação acerca da conclusão do empreendimento, e a inércia da responsável Susete Nascimento da Silva em prestar contas dificulta esclarecer quaisquer dúvidas acerca da execução física e financeira do Convênio 702527/2010, de forma que a mesma continuará a ser responsabilizada pela integralidade dos recursos repassados.
Apropriado, ainda, nos termos do art. 16, § 3º, da Lei 8.443/92, c/c o § 7º do art. 209 do RI/TCU, dar ciência da deliberação à Procuradoria da República no Estado da Bahia para adoção das medidas que considere cabíveis.
Por fim, deixo de acolher a proposta da unidade instrutiva de autorizar, desde já, o parcelamento das dívidas, por entender que essa medida somente deve ser adotada mediante solicitação das partes.
Ante o exposto, manifesto-me por que o Tribunal aprove o Acórdão que ora submeto à deliberação deste Colegiado.
TCU, Sala das Sessões, em 15 de fevereiro de 2022.
AUGUSTO SHERMAN CAVALCANTI 
Relator